臺灣高等法院民事判決
109年度重上字第357號
上  訴  人  洪秉樣  
訴訟代理人  易定芳律師
被  上訴人  第一商業銀行股份有限公司
法定代理人  鄭美玲  
訴訟代理人  邱瀚霆  
上列當事人間請求損害賠償等事件，上訴人對於中華民國109年3
月31日臺灣士林地方法院108年度重訴字第462號判決提起上訴，
本院於109年9月15日言詞辯論終結，判決如下：
    主      文
上訴駁回。
第二審訴訟費用由上訴人負擔。
    事實及理由
壹、程序方面：
    被上訴人之法定代理人原為廖燦昌，於本院審理時變更為鄭
    美玲，有民國109年7月31日第一商業銀行董事會函暨第一商
    業銀行第25屆董事及第38屆監察人名單為憑（見本院卷149
    至150頁），經鄭美玲具狀聲明承受訴訟（見本院卷145頁）
    ，核無不合，應予准許。
貳、實體方面：
一、上訴人主張：伊向訴外人黃弘燊（原名黃尚業）及黃易騰（
    原名黃宏業）買受臺北市○○區○○段0○段000地號土地及其上
    同段10139建號、門牌號碼臺北市○○區○○○路000號4樓之2建
    物（下稱系爭房地），並於106年1月16日以買賣為原因登記
    為所有權人。被上訴人以伊與黃弘燊、黃易騰就系爭房地買
    賣有害其債權為由，於106年4月21日就系爭房地聲請假處分
    ，經原法院於106年5月4日以106年度全字第69號裁定（下稱
    系爭裁定）准予被上訴人供擔保後，伊對系爭房地不得為移
    轉、設定負擔及其他一切處分行為，被上訴人再以系爭裁定
    為執行名義聲請強制執行，經原法院以106年度司執全字第2
    25號案件（下稱系爭執行事件）受理，並經臺北市士林地政
    事務所（下稱士林地政）於106年5月17日就系爭房地為假處
    分登記（下稱系爭假處分登記）。被上訴人對伊及黃弘燊、
    黃易騰所提詐害債權之民事訴訟，經原法院107年度重訴字
    第6號案件（下稱系爭本案訴訟）判決被上訴人敗訴確定，
    惟被上訴人怠於聲請撤銷系爭裁定，致系爭假處分登記於伊
    向原法院聲請撤銷系爭裁定、塗銷系爭假處分登記後，始於
    108年2月26日塗銷。被上訴人憑臆測利用優勢經濟地位提出
    高額擔保金聲請假處分，且明知對伊無請求權而仍就系爭房
    地聲請假處分，復於系爭本案訴訟敗訴確定後未自行撤銷系
    爭裁定，致伊受有利息損失新臺幣（下同）206萬2,500元、
    投資所失利益470萬5,200元、租金差額損失33萬6,000元、
    相當於租金之損失19萬5,000元，共計729萬8,700元（下稱
    系爭損害）。爰依民事訴訟法第533條準用及類推適用同法
    第531條第1項、民法第184條第1項前段規定，請求被上訴人
    應給付上訴人729萬8,700元及法定遲延利息等語。
二、被上訴人則以：系爭裁定係上訴人聲請撤銷，不符合民事訴
    訟法第531條第1項關於同法第530條第3項由債權人聲請撤銷
    之要件；又系爭裁定係由法院審酌事證及法律要件後，以伊
    提供擔保為前提而准許，伊合法行使權利並無不法，縱事後
    系爭本案訴訟敗訴確定，亦不能據此認定侵害上訴人權利，
    上訴人復未舉證伊聲請系爭裁定時有故意、過失，亦未證明
    其原有出售計畫，且其於假處分期間有租金收入，不能認有
    租金損害等語，資為抗辯。
三、原審判決上訴人全部敗訴，上訴人不服提起上訴，並聲明：
    ㈠原判決廢棄。㈡被上訴人應給付上訴人729萬8,700元，及自
    起訴狀繕本送達翌日起至清償日止，按年息百分之5計算之
    利息。㈢願供擔保請准宣告假執行。被上訴人則答辯聲明：
    上訴駁回。
四、兩造不爭執事項（見本院卷71至72頁）：
  ㈠上訴人於106年1月16日以買賣為原因登記為系爭房地之所有
    權人。
  ㈡被上訴人於106年4月21日就系爭房地聲請假處分，經原法院
    於106年5月4日以系爭裁定准被上訴人以490萬元或同面額之
    中央政府建設公債103年度甲類第13期中央登錄債券為上訴
    人供擔保後，上訴人對系爭房地，不得為移轉、設定負擔及
    其他一切處分行為。
  ㈢被上訴人於106年5月17日以中央政府建設公債103年度甲類第
    13期登錄債券490萬元提存後，於同日以系爭裁定為執行名
    義聲請強制執行，經原法院以系爭執行事件受理，於同日函
    請士林地政禁止系爭房地為移轉、設定負擔、出租及其他一
    切處分行為之假處分登記，士林地政於同日辦竣登記。
  ㈣被上訴人對上訴人、黃尚業、黃易騰提起系爭本案訴訟，經
    原法院於107年8月28日判決駁回被上訴人之訴，於同年9月2
    5日確定。
  ㈤上訴人於107年10月31日委請律師發函通知被上訴人撤回系爭
    執行事件，被上訴人於同年11月2日收受。
  ㈥被上訴人於107年11月23日具狀向原法院執行處撤回系爭執行
    事件。
  ㈦上訴人於107年11月6日向原法院聲請撤銷系爭裁定，經原法
    院於107年11月30日以107年度全聲字第13號裁定撤銷系爭裁
    定，於107年12月14日確定。
  ㈧上訴人於108年1月22日具狀聲請原法院撤銷並塗銷系爭假處
    分登記。
  ㈨原法院於108年2月20日函請士林地政辦理塗銷系爭假處分登
    記，士林地政於108年2月26日辦理登記完畢。
五、法院之判斷：
  ㈠上訴人依民事訴訟法第533條準用或類推適用同法第531條第1
    項規定，請求被上訴人賠償系爭損害，有無理由？
  ⒈按假扣押之裁定，因債權人聲請而撤銷者，債權人應賠償債
    務人因假扣押或供擔保所受之損害。上開規定於假處分準用
    之。此觀諸民事訴訟法第530條第3項、第531條第1項、第53
    3條之規定即明。又假處分裁定，因自始不當而撤銷，或因
    民事訴訟法第529條第2項及第530條第3項之規定而撤銷者，
    依同法第531條規定，債權人應賠償債務人因假處分或供擔
    保所受損害之情形，並不包括假處分裁定依民事訴訟法第53
    3條準用同法第530條第1項規定，因假處分之原因消滅或其
    他因假處分之情事變更，而由債務人聲請撤銷之情形在內（
    最高法院75年台上字第2723號判例意旨可參）。上訴人於10
    7年11月6日向原法院聲請撤銷系爭裁定，經原法院於107年1
    1月30日以107年度全聲字第13號裁定撤銷系爭裁定，於107
    年12月14日確定，為兩造所不爭執（見不爭執事項㈦），依
    上開說明，系爭裁定係由上訴人即債務人聲請撤銷，與民事
    訴訟法第530條第3項規定不符，則上訴人主張依民事訴訟法
    第533條準用同法531條第1項規定請求被上訴人賠償其因假
    處分所受損害，於法不合，不應准許。
　⒉次按類推適用，係就法律未規定之事項，比附援引與其性質
    相類似之規定，加以適用，為基於平等原則及社會通念以填
    補法律漏洞的方法，倘無法律漏洞，自不生類推適用而補充
    之問題。又所謂之法律漏洞，乃指違反法律規範計劃、意旨
    的不完整性，法律所未規定者，並非當然構成法律漏洞，端
    視其是否違反法律規範意旨、計劃及立法者之是否有意沉默
    而定（最高法院93年度台上字第1718號判決意旨參照）。查
    民事訴訟法第531條第1項所規定之債權人賠償責任，係基於
    法律之規定，並不以債權人有故意或過失為要件，故法院僅
    須審究債務人是否因假扣押或供擔保而受有損害，及所受損
    害與假扣押間有無因果關係（該條立法理由參照），故債權
    人所負此項賠償損害責任，乃本於該條所明文規定之法定事
    由而生，不以債權人之故意或過失，或其行為有無不法或不
    當為要件。又債權人本可以隨時聲請撤銷假扣押裁定，故立
    法者特意將此列舉為債權人應負無過失賠償責任要件之一，
    以敦促債權人審慎聲請假扣押。反觀債務人聲請撤銷假扣押
    裁定而債權人仍應負無過失賠償責任之情形，僅限於債權人
    未依限起訴而經債務人聲請撤銷之情形（民事訴訟法第531
　　條、第529條第4項），可見民事訴訟法第530條第1項所規定
    債務人因假扣押之原因消滅、債權人受本案敗訴判決確定或
    其他命假扣押之情事變更而撤銷假扣押裁定之情形，立法者
    認債權人尚無就其假扣押負無過失賠償責任之必要，而有意
    予以排除，尚非法律有漏洞，自難比附援引該條項而為類推
    適用，上訴人主張本件得類推適用民事訴訟法第531條規定
    請求被上訴人賠償，亦屬無據。
  ㈡上訴人依民法第184條第1項前段規定，請求被上訴人賠償系
    爭損害，有無理由？
　  按債務人因假扣押受有損害，向債權人請求賠償，若非本於
    民事訴訟法第531條之規定，而係依民法侵權行為之法則辦
    理，則須債權人聲請假扣押有故意或過失，始得為之（最高
    法院95年度台上字第2986號判決意旨參照）。上訴人主張：
    被上訴人明知無請求權，卻執意聲請假處分，於系爭本案訴
    訟107年8月28日經一審判決敗訴後，至遲於107年9月25日系
    爭本案訴訟敗訴確定後，即應自行撤銷系爭裁定及撤回強制
    執行，詎遲至107年11月23日始撤回系爭執行事件之強制執
    行，對伊構成侵害行為云云。然查，被上訴人提起系爭本案
    訴訟，聲請假處分裁定並持以強制執行，乃基於中華民國憲
    法第16條規定賦予人民之訴訟權，為正當權利之行使，難謂
    為不法侵害行為；且黃弘燊、黃易騰曾擔任照崧科技股份有
    限公司之連帶保證人向被上訴人借款及申請信用卡使用消費
    ，積欠被上訴人本金1,202萬4,000元及利息、違約金等未清
    償，又系爭房地原為黃弘燊、黃易騰共有，然其等於106年
    間將之以買賣為原因，移轉登記予上訴人等情，有系爭本案
    訴訟判決可稽（見原審卷36頁），被上訴人因慮及上訴人可
    能將系爭房地再次移轉他人，因而聲請系爭裁定禁止上訴人
    處分系爭房地予不知情之第三人，以保全現狀，避免系爭本
    案訴訟獲勝訴判決後有不能執行或甚難執行之情形，非無正
    當理由，其聲請法院對系爭房地為假處分，難謂有何故意或
    過失。況上訴人並未舉證證明其因假處分致原有投資計畫受
    阻、租金收入減少或受有利息損失之情。至上訴人主張系爭
    裁定命被上訴人供擔保之金額即係用以賠償上訴人因假處分
    所受損害之用云云，然假處分裁定之擔保金額僅係備供債務
    人因假處分可能之損害，惟本件不符民事訴訟法第531條第1
    項規定，業如前述，上訴人復未證明其受有損害，尚不能以
    假處分裁定命被上訴人供擔保之金額推論上訴人受有損害。
    從而，上訴人主張被上訴人單憑臆測而在無實質充分之證據
    下，利用其優勢經濟地位輕易提出高額擔保金聲請假處分並
    為強制執行，且於系爭本案訴訟敗訴確定後，亦未補救其假
    處分之強制執行行為，而應依民法第184條第1項前段規定負
    賠償責任云云，洵無可採。
六、綜上所述，上訴人依民事訴訟法第533條準用或類推適用同
    法第531條第1項，及依民法第184條第1項前段規定，擇一請
    求被上訴人賠償系爭損害共計729萬8,700元本息，為無理由
    ，不應准許。原審為上訴人敗訴之判決，核無不合。上訴意
    旨指摘原判決不當，求予廢棄改判，為無理由，應予駁回。
七、本件事證已臻明確，兩造其餘攻擊防禦方法及所提證據，經
    本院審酌後，認均不足以影響判決之結果，爰不逐一詳予論
    駁，併此敘明。
八、據上論結，本件上訴為無理由，依民事訴訟法第449條第1項
    、第78條，判決如主文。
中　　華　　民　　國　　109 　年　　9 　　月　　29　　日
                    民事第三庭 
                        審判長法  官  王怡雯
　　　　　　　　　　　　    　法  官  何君豪
                              法  官  徐淑芬
正本係照原本作成。
如不服本判決，應於收受送達後20日內向本院提出上訴書狀，其
未表明上訴理由者，應於提出上訴後20日內向本院補提理由書狀
（均須按他造當事人之人數附繕本）上訴時應提出委任律師或具
有律師資格之人之委任狀；委任有律師資格者，另應附具律師資
格證書及釋明委任人與受任人有民事訴訟法第466條之1第1項但
書或第2項（詳附註）所定關係之釋明文書影本。如委任律師提
起上訴者，應一併繳納上訴審裁判費。
中　　華　　民　　國　　109 　年　　9 　　月　　29　　日
　　　　　　　　　　　　　    書記官  林敬傑
附註：
民事訴訟法第466條之1（第1項、第2項）：
對於第二審判決上訴，上訴人應委任律師為訴訟代理人。但上訴
人或其法定代理人具有律師資格者，不在此限。
上訴人之配偶、三親等內之血親、二親等內之姻親，或上訴人為
法人、中央或地方機關時，其所屬專任人員具有律師資格並經法
院認為適當者，亦得為第三審訴訟代理人。